【裁判字號】    90,自,884
【裁判日期】    920502
【裁判案由】    誹謗等
【裁判全文】
臺灣臺北地方法院刑事判決                            九十年度自字第八八四號
    自  訴  人  子○○
    自訴代理人  鍾永盛律師
                邱鴻律師
    被      告  戊○○
                壬○
                丁○○
                庚○○
                己○○
                辛○○
                癸○○
    共      同  王子文律師
    選任辯護人  陳彥任律師
                羅明通律師
    被      告  甲○○
                乙○○
                丙○○
右列被告等因誹謗等案件，經自訴人提起自訴，本院判決如左：
    主  文
戊○○、壬○、丁○○、庚○○、己○○、辛○○、癸○○均無罪。
甲○○、乙○○被訴誹謗部分無罪，被訴誣告部分自訴不受理。
丙○○被訴誣告部分自訴不受理。
    理  由
一、自訴意旨略以：
（一）共同誹謗部分：「壹週刊」第二十四期（九十年十一月八日出刊）於第二頁使
      用自訴人之照片，並以標題及文字載稱：「子○○強奪公司內幕」、「立委子
      ○○因毆打李慶安等立委、利用黑白兩道勢力搶奪上市公司經營權，被提報流
      氓，目前滯留海外不歸。子○○近年巧取豪奪，成功取得立大等公司經營權，
      受害者損失慘重，投訴無門。子○○在商場的狠勁，比起議場毫不遜色」等語
      ，又於第二十四頁內載：「他利用黑白兩道勢力『搶奪』上市公司經營權...
      子○○靠著立法院財政委員會、司法委員會召集委員頭銜，幾年來，已經成功
      取得多家公司經營權... 這種幾近『巧取豪奪』的方式，往往讓受害者損失慘
      重，卻投訴無門... 」、「強取立大農畜，求助救星變惡鬼，大哥坐鎮○○○○○街挑釁太囂張及整肅異己逼死人」等項小標題及其內文相關之描述內容（
      ，對於自訴人進行誹謗；另在第二十四頁刊載甲○○之照片，旁註「甲○○曾
      在高速公路上遭不明車輛公然追撞威脅」，及在第二十七頁刊載乙○○之照片
      ，旁註「遭不名人士跟蹤威脅」，及在第二十七頁內文刊登王氏二人遭到撞車
      威脅之情狀，再由壹周刊及被告甲○○及乙○○之口語描述及文字影射上述情
      狀係遭自訴人教唆進行云云。然上述報導內容，全部不符事實，自訴人係依公
      司法規定之法定程序取得立大農畜興業股份有限公司（下稱立大公司）之股東
      、董事身分，甚至董事長之改選，均依公司法規定進行，並無任何暴力脅迫，
      而立大公司股東、債權人或利害關係人對於改選董、監事有所不服，聲請法院
      進行保全程序假處分，乃依民事訴訟法之規定為之，自訴人毫無置喙餘地；壹
      週刊並無依照新聞媒體親自採訪及平衡報導之新聞媒體作業常規，親向自訴人
      查證即逕自刊出上開報導，壹週刊與甲○○、乙○○自始具有誹謗之惡意存在
      ，至為顯然，又被告戊○○、壬○、丁○○、庚○○、己○○、辛○○、癸○○分別係壹週刊之發行人、總編輯、副總編輯，負責週刊之編輯，對於其內容
      具有決定權，應負其責，因認被告戊○○、壬○、丁○○、庚○○、己○○、
      辛○○、癸○○、甲○○、乙○○等人共同涉有誹謗罪嫌云云。
（二）誣告罪部分：自訴人於九十年十月十八日經台北市警局提報流氓；依據臺灣臺
      北地方法院檢察署向媒體宣示涉案內容，其中含括「立大農畜實業公司經營權
      事件」。惟查，自訴人係依公司法規定之法定程序，依法取得對立大農畜實業
      公司（下稱立大公司）之股東（董事）身分，並無上述提報事實所指「暴力取
      得」立大公司經營權之事實，更無「使用暴力威脅，劫奪王氏家族公司股東權
      （董事）」之事實，是該流氓事件，若是由甲○○、乙○○、丙○○等人以流
      氓案件之秘密證人身分，向檢警單位提出檢舉（告發），彼等即應構成誣告罪
      ，因認被告甲○○、乙○○、丙○○共同涉有誣告罪嫌云云。
二、關於自訴人自訴被告戊○○、壬○、丁○○、庚○○、己○○、辛○○、癸○○
    、甲○○、乙○○等共同誹謗部分：
（一）程序部分：被告等雖以此部分係告訴乃論之罪，自訴人前經合法傳喚，無正當
      理由不到庭，應以撤回自訴論，雖前任承審法官仍續訂庭期而自訴人之代理人
      終到庭，仍不影響已發生之撤回自訴效力，本院應毋庸予以裁判云云。然自訴
      人提起本件自訴時，陳報其代理人林憲同律師為送達代收人，地址為台北市○○路七二號八樓之一，而本院九十一年三月十五日、九十一年四月十二日之庭
      期通知，即送達上址而分別於九十一年十二月二十一日、九十一年三月二十日
      經林憲同律師收受，惟自訴人及自訴代理人於前開二期日均未到庭，此固有自
      訴狀、送達回證等附卷可稽，但本院既未將之視為撤回自訴而續行訴訟程序，
      並通知自訴人及自訴代理人九十一年九月四日之期日，而新任自訴代理人鍾永
      盛律師亦到庭實行自訴，自訴人顯仍有繼續自訴之意思，本院已無從擬制自訴
      人撤回自訴，自仍應予以裁判，合先敘明。
（二）按犯罪事實應依證據認定之，無證據不得推定其犯罪事實；不能證明被告犯罪
      者，應諭知無罪之判決，刑事訴訟法第一百五十四條、第三百零一條第一項分
      別定有明文。又按言論自由為人民之基本權利，憲法第十一條定有明文保障，
      國家應給予最大限度之維護，俾其實現自我、維護人性尊嚴、溝通意見、追求
      真理及監督各種政治或社會活動之功能得以發揮。惟言論自由乃人之外在表現
      自由，不免與他人自由或權利發生衝突，為兼顧對個人名譽、隱私及公共利益
      之保護，言論自由亦有其限界，法律尚非不得對言論自由依其傳播方式為合理
      之限制。是言論自由及維護自我名譽之權同受憲法平衡保障，此一理念反應於
      我國憲法下位階規範之刑法上，首先對於公然侮辱人之言論以刑法第三百零九
      條制衡；次為保護意見之公開、交流，僅在意圖散佈於眾，單純指摘傳述貶損
      他人名譽之事實時，始克成立刑法第三百十條之誹謗罪，至意見、評論持平適
      當與否，應由社會大眾評價選擇。換言之，刑法第三百十條第二項誹謗罪之成
      立，以行為人主觀上具有毀損他人名譽之不法意圖為必要，且所指摘傳述者為
      事實，若係主觀之評論及意見之表達，則非在規範之列。而行為人行為是否具
      有主觀不法意圖，須依行為當時之具體情況客觀判斷之，且立法者於一般阻卻
      違法事由外，另於刑法第三百十一條明列特別阻卻違法事由，只要行為人之行
      為客觀上符合該條所定之要件，其行為即屬不罰，藉以解決實務上就主觀不法
      意圖判斷上之困難，及保障言論自由精神，故任何客觀上造成毀損他人名譽結
      果之行為，除有上開法條所定之特別阻卻違法事由應予免責外，縱無符合特別
      阻卻違法事由之情形，仍須基於該條保護言論自由之立法精神，確定行為人主
      觀上是否具有毀損名譽之惡意，資為判斷之依據，倘無積極之證據足資證明行
      為人有毀損名譽之惡意，即應推定行為人無惡意毀損他人名譽之犯意。
（三）訊據被告等均堅詞否認有何誹謗之犯行，被告戊○○、壬○、丁○○、庚○○
      、己○○、辛○○、癸○○辯稱：壹週刊對於前開報導內容，已為合理查證，
      且自訴人介入立大公司經營權之事亦經坊間媒體大幅報導，依大法官會議第五
      ０九號解釋，自不成立誹謗罪；且維護言論自由以促進民主社會健全發展，與
      個人名譽可能遭受之損失兩相衡量時，言論自由有較高之價值等語，被告甲○○、乙○○則辯稱：伊等當時接受很多媒體採訪，壹週刊僅為其中之一，伊等
      對媒體都是告知實情，但壹週刊怎麼報導伊等管不著，當初跟媒體說些什麼，
      因時隔日久，伊等也沒辦法指出來等語。經查：自訴人認被告等九人有誹謗之
      惡意，無非係以其乃依公司法規定之法定程序取得立大公司之股東、董事身分
      ，甚至董事長之改選，均依公司法規定進行，並無任何暴力脅迫，而立大公司
      股東、債權人或利害關係人對於改選董、監事有所不服，聲請法院進行保全程
      序假處分，乃依民事訴訟法之規定為之，自訴人毫無置喙餘地，是上開報導內
      容不實，且壹週刊並無依照新聞媒體親自採訪及平衡報導之新聞媒體作業常規
      ，親向自訴人查證即逕自刊出上開報導為其論據。然而，揆諸前揭論述，發表
      言論人是否成立誹謗罪，須基於該條保護言論自由之立法精神，確定行為人主
      觀上是否具有毀損名譽之惡意，資為判斷之依據，倘無積極之證據足資證明行
      為人有毀損他人名譽之惡意，即應推定行為人無惡意毀損他人名譽之犯意，尤
      其自訴人時任立委，動見觀瞻攸關公共事務至鉅，應廣受公評，是在發表言論
      人「誹謗惡意」之認定上，更應審慎嚴格，以免社會大眾唯恐動輒得咎乾脆噤
      口不言而產生所謂之「寒蟬效應」，對言論自由之民主基本價值戕害更大；又
      自訴人既身為犯罪行為之控方，自應就發表言論人有「誹謗惡意」負舉證責任
      。自訴人雖謂前開報導內容全然不實，其並未以暴力方式取得立大公司之股東
      及董事身分等語，然其所提出之立大公司記者說明書及其附件等文件，與自訴
      人是否有前開報導所稱在背後運作取得立大公司經營權等情，並無直接關連性
      ，且此一事件，為當時社會關注焦點之一，有相關其他媒體之報導附卷可稽，
      是壹週刊之媒體工作者關心而欲報導此一事件，亦為當然，而彼等確有採訪相
      關當事人如被告甲○○、乙○○，亦為該二人所不否認，是其據而為上開報導
      ，縱認有所不實，亦不足以認定係出於誹謗惡意而為；又自訴人當時滯留國外
      乙節，亦經媒體廣為報導而為公眾周知之事實，復有自訴人之入出境查詢資料
      在卷可參，是要難以壹週刊未親自採訪自訴人為平衡報導等情認被告戊○○、
      壬○、丁○○、庚○○、己○○、辛○○、癸○○等人有誹謗自訴人之惡意。
      至被告甲○○、乙○○部分，自訴人除了以上開報導內容不實為據外，並無提
      出其他積極證據證明甲○○、乙○○有向壹週刊為那些誹謗自訴人之言論、該
      等言論確係出於誹謗惡意而非出於個人之親身經驗、合理懷疑或係解讀角度不
      同而產生之誤會等不具誹謗惡意之動機，是不得僅以報導內容符實與否論斷該
      二人有無誹謗自訴人之惡意。綜上所述，本件依卷存證據，尚不足以證明被告
      等九人主觀上確有毀損自訴人名譽之惡意，自不能僅憑其片面之指訴，而認被
      告等涉有上開誹謗犯行，依法自應為無罪之諭知。又本院既認此部分應諭知無
      罪，而被告戊○○、壬○、丁○○、庚○○、己○○、辛○○、癸○○經合法
      傳喚無正當理由不到庭，爰不待其陳述逕行判決，附此敘明。
三、關於自訴人自訴被告甲○○、乙○○、丙○○等共同誣告流氓事件部分：
    按刑事訴訟法第三百零三條第一款規定，案件有起訴之程序違背規定情形者，應
    諭知不受理之判決，且依同法第三百零七條規定，得不經言詞辯論為之，而上開
    規定依同法第三百四十三條，於自訴程序準用之。又按檢肅流氓條例第十七條規
    定，「證人就流氓案件有重要關係之事項，向該管公務員為虛偽陳述者，以偽證
    罪論，依刑法第一百六十八條規定處斷。意圖他人受流氓處分，向該管公務員誣
    告者，以誣告罪論，依刑法第一百六十九條規定處斷。意圖他人受流氓處分，而
    偽造﹑變造證據，或使用偽造﹑變造之證據者，亦同。前二項偽證或誣告之告發
    ﹑告訴或自訴，須流氓案件經警察機關認定或法院裁定確定後，始得提起」。查
    自訴人被提報流氓事件，刻正由本院審核中，尚未裁定確定，此為本院職務上所
    已知之事項，是無論被告甲○○、乙○○、丙○○是否為該流氓事件之檢舉人，
    自訴人未待該流氓事件經法院裁定確定即遽而對被告三人提起誣告之自訴，與前
    開檢肅流氓條例第十七條第三項之規定有違，自屬起訴之程序違背規定，爰就此
    部分依法不經言詞辯論逕為不受理之諭知。
據上論斷，依刑事訴訟法第三百四十三條、第三百零一條第一項、第三百零三條第一
款、第三百零六條、第三百零七條，判決如主文。
中      華      民      國    九十二    年      五      月      二      日
                                      臺灣臺北地方法院刑事第四庭
                                          法  官  歐陽漢菁
右正本證明與原本無異。
如不服本判決，應於判決送達後十日內，向本院提出上訴狀。
                                          書記官  沈 芳 君
中      華      民      國    九十二    年      五      月      六      日


司法院資訊處製作；財團法人民間司法改革基金會備份。
